【裁判字號】    88,訴,659
【裁判日期】    890208
【裁判案由】    給付買賣價金
【裁判全文】
臺灣高雄地方法院民事判決  八十八年度訴字第六五九號
    原      告  大登旅行社股份有限公司
    法定代理人  甲○○
    訴訟代理人  乙○○
    被      告  新聯線國際旅行社股份有限公司
                            設.
    法定代理人  丙○○      住.
    訴訟代理人  黃奉彬律師
    複代理人    侯勝昌律師
右當事人間給付買賣價金事件，本院判決如左：
    主    文
原告之訴及假執行之聲請均駁回訴訟費用由被告負擔。
    事    實
甲、原告方面：
一、聲明：被告應給付原告新台幣柒拾貳萬伍仟肆佰零玖元及自起訴狀繕本送達被告
    翌日起，至清償日止按年息百分之五計算之利息。原告願供擔保，以代釋明，請
    求宣告假執行。
二、陳述：
（一）、被告公司之董事羅必達、票務部經理陳和杰、於八十七年六月間，持被告公
      司名片，以被告公司名義陸續向原告購買國外航線機票十二筆，合計新台幣（
      下同）七十二萬五千四百零九元，並交付訴外人王振華所簽發如附表所示之支
      票六張以清償上開機票款項，詎票據屆期經提示後，均不獲付款，爰依買賣之
      法律關係請求被告給付七十二萬五千四百零九元及自起訴狀繕本送達被告翌日
      起至清償日止，按年息百分之五計算之利息。
（二）、按買受人對於出賣人有支付價金之義務，民法第三百六十七條定有明文。又
      經理人對於第三人之關係，就商號或其分號，或其事務之一部，視為有為管理
      上一切必要之行為；經理人就任之事務，視為有代表商號為原告或被告或其他
      一切訴訟上行為之權，復為民法第五百五十四條第一項、第五百五十五條所明
      定。查陳和杰為被告公司經理人，有其名片在卷可稽，擇期代表被告公司向原
      告購買係爭機票，被告依照前述規定，即有支付價金之義務。次按股份有限公
      司業務之具體執行，係由董事長及其他一公司法或章程規定或董事會指定之董
      事擔任。查被告公司所營事業係旅行業，購買機票係其日常一般業務，而羅必
      達係被告公司董事，對於購買機票之一般日常業務，應有具體執行權。否則倘
      購買機票亦須由董事長為之始生效力，則顯然嚴重背離一般人之生活經驗及交
      易實情，況羅必達與原告交易時，係持用公司名片，其職銜並記載為總經理，
      故縱認羅必達無權代表公司，然被告公司聽認其董事持公司名片與原告從事交
      易，致原告產生信賴而售予機票，則依民法第一百六十九條表見代理之規定，
      被告公司仍應負授權人責任，原告訴請被告公司支付系爭機票價金及法定遲延
      利息，自為法之所許。
（三）、對被告答辯之陳述：
        被告辯稱：原告既供稱：「僅認識羅必達，與其做生意之人為陳和杰與羅必
      達，並不認識新聯線公司之負責人丙○○」，足見原告自始至終均知悉與其做
      生意之人為陳和杰與羅必達，並非新聯線旅行社云云。然查陳和杰與羅必達系
      以被告公司名義與原告交易，否則渠等毋庸提出記載渠等分別為票務部經理、
      總經理之名片，並要求原告開具之「旅行業代收轉付收據」上之買受人欄記載
      為被告公司名義。是以縱被告公司未授權訴外人羅必達代理權簽訂本件買賣契
      約，然以被告准予羅必達購買機票時，使用被告公司名稱為買受人，而由出賣
      人記載於旅行業代收轉付收據上之買受人一欄可知，被告應負表見代理之授權
      人責任。
乙、被告方面：
一、聲明：駁回原告之訴及假執行之聲請。如受不利之判決，願供擔保，請求宣告免
    為假執行。
二、陳述：
（一）、被告之公司組織型態，為股份有限公司，依公司法第二百零八條之規定，公
      司如設有董事長，則僅董事長有代表公司之權，董事並無代表權。被告公司之
      董事長為丙○○，並非羅必達，羅必達僅為被告公司掛名之董事（未出資），
      並無代表公司之權，且被告公司從未授權羅必達以被告公司名義對外為法律行
      為，故羅必達如確以被告公司名義向原告購買機票，則該購買行為依法係屬無
      權代理，被告既否認之，則該買賣契約對被告公司不生效力，被告自無給付買
      賣價金之義務。
（二）、被告並無任何表見之事實，足以使原告誤信羅必達、陳和杰等人有代理權存
      在，被告亦不知羅必達對外以新聯線之員工自居，且原告亦明知其交易對象為
      羅必達所屬之百匯票務，並非新聯線公司：
    １、原告於起狀狀中係主張：「羅必達係被告之董事，自八十七年六月份起，以
        被告公司名義向原告陸續購買機票十二筆」，惟其於鈞院六月二十五日庭訊
        時，則供稱「原告並不曾與羅必達有過接觸或交易行為，所有都是陳和杰和
        陳美華與原告交易」，準此原告既不曾與羅必達有過交易行為，則其於起訴
        狀中主張羅必達係以被告公司名義與之交易，顯不實在。
    ２、按陳和杰等人向原告購買機票時，係開立王振華個人之支票，並非新聯線公
        司之公司票或負責人個人之個人票。蓋按被告與旅行業業界交易，向來均以
        被告之公司或負責人個人之支票作為支付工具，並不會以第三人之支票支付
        ，且被告公司與原告先前並不曾有過交易行為，是以原告公司絕不可能應允
        被告公司開立二個星期之期票，本件原告係因與陳和杰等人有交情，才允許
        如此（按陳和杰長年在台北與被告熟視，被告公司則遠在高雄，且與被告公
        司不曾有過交易），通常均為即期或三日內之支票，是以由開票之主體及付
        款方式，均可明顯看出，原告知悉其所交易之對象為羅必達個人，或其所成
        立之百匯票務，並非被告新聯線公司，另外被告公司係以專辦國內外旅遊為
        主之旅行社，並未經營大量之機票買賣，是以被告公司並無票務部門，則其
        名稱當然係新聯線票務部，不可能另外取名百匯票務造成同業之混淆，此亦
        為事理之常，原告不得諉稱不知，是以原告私下與羅必達成立之百匯票務買
        賣機票，其當然知道交易之對象與被告新聯線公司無關。
    ３、羅必達、陳和杰等人所使用之名片與被告公司之名片格式圖樣均不相同。且
        被告公司並無原告公司所稱台北分公司，被告公司之營業係在高雄，更與羅
        必達之營業場所，相差數百公里，另二者之電話號碼亦不相同，自不能因羅
        必達等人冒用被告公司之名義，即認為被告公司有授與代理權之事實。
    ４、按旅行業為特種行業，且從業人員素質之優劣，攸關消費大眾之權益，是以
        旅行從業人員均須於建設局列管，即所有正式合格之旅行社從業人員，均須
        於建設局登記列管，即所有正式合格之旅行從業人員，均須於建設局登記，
        其有異動者亦同。是以旅行社對於所交易之對象，是否為公司正式員工，或
        係非法之牛頭，均係以該員是否掛在該公司之異動表上必有所登記，如僅為
        牛頭，即無記載。查本件被告羅必達等人均未登記於被告公司之異動表上，
        原告亦知悉此事實，則其仍願與非法之旅行從業人員從事交易，自係貪圖利
        益，其因而受詐騙，自應負擔其損失。
（三）、至於代收轉付收據僅為旅行社作為會計作業之用，尚非可作為買賣關係存在
      之根據，亦非可認定被告有表示授權與他人代理權之事實，此與一般人之餐廳
      消費後，於索取統一發票時，均可要求開立以第三人為買受人之發票，惟此僅
      為報稅之依據，尚非可作為買賣契約當事人之依據，法理甚明。本件被告與羅
      必達之關係，僅止於同意羅必達借用被告公司之代收轉付收據作為其報稅之憑
      據而已，兩者間並非靠行關係，按靠行關係其異動表須掛於被告公司名下，而
      本件陳和杰等人並非掛名於被告公司，而代收轉付收據之借用，於旅行業甚為
      普遍，國人經常交付印章予第三人代為處理事情，惟此並不代表有授與代理權
      ，僅代表被告同意借用者羅必達，可使用此一收據作為報稅之用，並不代表公
      司同意羅必達等人可以被告公司之名義對外營業、另借用代收轉付收據予他人
      ，依法或有不妥之處，然此僅被告在行政是受否應受處罰之問題，尚非可據以
      認定被告有授與代理權予羅必達等人之表見事實，查上會上常有二位當事人於
      從事買賣後，因伊芳並未正式成立公司申領統一發票，於是經雙方同意而交付
      第三人之統一發票作為報稅之依據，此時統一發票上之買受人雖登載為第三人
      ，惟此僅為報稅之依據，尚非可據以認定係買賣契約之當事人。
（四）、司法實務上，肯認靠行業者借用被靠行旅行社業者之發票及名片對外營業時
      ，並不發生表見代理之法律關係，此有台灣高雄地方法院八十七年訴字第二０
      八五號判決書一份可查。
（五）、原告曾向台灣高雄地方法院檢察署，以被告公司董事長，夥同訴外人陳和杰
      、陳美華向原告詐騙購買系爭機票為由，提起詐欺告訴，該詐欺案件經檢察官
      為不起訴處分確定，有該檢察署八十七年度偵字第一六三八三號、一八二六七
      號、二四０七五號、八十八年度偵字第一八四八號不起訴處分書一份在卷可查
      。
（六）、又訴外人陳和杰於八十七年訴字第二五五０號一案審理時，明確供稱：「１
      、我受僱於羅必達本人，自八十七年三月間起至八十七年七月左右。
    ２、羅必達沒有公司行號登記，對外是以百匯票務中心名義，之前我們是以百匯
        票務中心名義買機票，我們跟東榮旅行社往來過，而跟台北很多家旅行社也
        往來過，我們都是以羅必達的票去購買，羅必達說陳振華是金主。
    ３、百匯本身沒有旅行社的牌。
    ４、我認識鄭阿萍、徐昆平，因羅必達要在高雄發展事業，所以要我在高雄找人
        ，所以我找了鄭阿萍、徐昆平、鄭志峰等人，他們三人是領羅必達的薪水，
        也是從事票務工作。
    ５、百匯票務中心是在高雄向新聯線國際旅行社承租辦公室。
    ６、他們都是拿羅必達的票去購票。
    ７、我如去買機票，我會在購票公司欄寫百匯字樣，就我所知，羅必達新聯線沒
        有合夥。
    ８、我們如果有賣票給旅行社，會對該旅行社徵信有無這個人，但羅必達之百匯
        無牌照。
    ９、一般公司制的話，通常會開公司或負責人的票，如果是第三人或自己要買，
        我們可以確認是否第三人或自己要買票。
  １０、我聽說羅必達於八十七年七月十三日跳票後，有要在台被市開債權人股東會
        議。」等語，足認陳和杰與羅必達向原告購票之行為，純係個人行為，與被
        告公司無關。
三、證據：檢察官不起訴處分書影本一份、戶籍謄本一份、新連線國際旅行社股份有
    限公司章程影本一份、名片影本三張、民事判決影本一份、審判筆錄影本一份。
    理    由
一、原告起訴主張：被告公司之董事羅必達、票務部經理陳和杰、於八十七年六月間
    ，持被告公司名片，以被告公司名義陸續向原告購買國外航線機票十二筆，合計
    新台幣（下同）七十二萬五千四百零九元，並交付訴外人王振華所簽發如附表所
    示之支票六張以清償上開機票款項，詎票據屆期經提示後，均不獲付款，爰依買
    賣之法律關係請求被告給付七十二萬五千四百零九元及自起訴狀繕本送達被告翌
    日起至清償日止，按年息百分之五計算之利息。
二、被告則以：系爭機票交易之買受人為羅必達及陳和杰，並非被告，且該二人無權
    代表公司向原告購買機票，被告否認系爭買賣之契約效力，又原告雖主張被告須
    負表見代理之授權人責任，然被告不知陳和杰、羅必達有持有印行該二人為被告
    公司總經理、票務部經理之名片，向原告購買機票之行為，該行為純屬個人行為
    ，與被告無關。另原告雖同意羅、陳二人向外購買機票時，可於出賣人開發之代
    收轉付收據上之買受人使用被告公司名稱，然此僅為報稅便利之用，尚難據此即
    認定構成表見代理之事實等語置辯。
三、經查：原告起訴主張被告公司之董事羅必達、票務部經理陳和杰、於八十七年六
    月間，持被告公司名片，以被告公司名義陸續向原告購買國外航線機票十二筆，
    合計七十二萬五千四百零九元，並交付訴外人王振華所簽發如附表所示之支票六
    張，以清償上開機票款項，詎票據屆期經提示後，均不獲付款及原告出售上開機
    票時，於所開發之代收轉付收據上之買受人一欄，填具被告公司名稱等事實，業
    據提出支票暨退票理由單影本各六張、羅必達及陳和杰名片影本各一張、新聯線
    國際旅行社股份有限公司變更登記事項卡影本一份、旅行業代收轉付收據影本十
    四張、購票確認單影本十四張等為證，且被告亦不否認羅必達為被告公司董事及
    曾同意羅必達向第三人購買機票時，於出賣人簽發之代收轉付收據上之買受人一
    欄，可填載被告公司為買受人等情，足認原告主張之上開事實堪信為真實。至被
    告辯稱陳和杰、羅必達等人向原告購買機票時，未使用被告公司名稱云云，然查
    上開二張名片上，分別載明陳和杰、羅必達為被告新聯線國際旅行社股份有限公
    司台北分公司之票務部經理、總經理等語，且上開代收轉付收據上之買受人一欄
    ，亦載明被告為買受人，足認羅、陳二人確係以被告公司名義原告購買系爭機票
    無訛，被告上開辯稱不足採信。
四、次查：原告另主張訴外人羅必達係被告台北分公司總經理，陳和杰係被告台北分
    公司票務部經理一節，固據提出名片二張為證，惟被告否認之，且被告於台北市
    並未成立台北分公司，有公司變更登記事項卡一份在卷可查，此為原告所不否認
    ，足認原告主張該二人有執行董事權限、經理權限，對外有權代理被告與其簽訂
    係爭買賣契約云云，即與事實不符，不足採信。
五、原告另主張被告之行為構成民法第一百六十九條表見代理，應負授權人責任云云
    。按「由自己之行為，表示以代理權授與他人，或知他人表示為其代理人而不為
    反對之表示者，對於第三人應負授權人責任。但第三人明知其無代權或可得而知
    者，不在此限。」，民法第一百六十九條定有明文。故本案爭執要點即在於被告
    是否明知羅必達、陳和杰以被告公司代理人之身分，以被告公司名義購買系爭機
    票及被告同意羅必達購買機票時，可要求出賣人之旅行業代收轉付收據上之買受
    人一欄登記為被告公司之行為，是否足以使相對人即出賣人相信羅必達等人有代
    理權，而構成表見代理。
六、經查，被告僅將高雄地區之辦公室部分出租予羅必達營業，與羅必達間並無靠行
    關係，亦無合夥關係等事實，業據被告辯稱在卷，核與訴外人陳和杰於本院八十
    七年度訴字第二五五０號一案審理時，證稱：羅必達向新聯線國際旅行社股份有
    限公司租辦公室營業，二者沒有合夥關係，羅必達沒有牌照，羅必達買機票都是
    開自己的票，陳振華是背後金主等語相符，且原告無法舉證證明羅必達與被告間
    有靠行關係，足認被告辯稱僅係將辦公室部分出租羅必達使用，雙方無靠行關係
    之事實，堪予採信。
七、次查，原告自承系爭多筆機票買賣契約之簽訂過程，均係羅必達、陳和杰出面洽
    商，除此之外，並無被告公司董事長丙○○或被告公司其他員工出面商議，且原
    告亦從未與被告公司聯絡，確認系爭買賣契約效力等事實，業據原告自承在卷，
    而羅必達、陳和杰僅係承租被告高雄公司之辦公室營業，被告與該二人並無業務
    往來，已如前述，且被告公司並未成立台北分公司，依一般經驗法則，應不容許
    羅、陳二人對外偽稱係被告台北分公司之總經理、票務部經理，且被告亦無法舉
    證證明被告知悉該二人有對外自稱係代表被告公司購買機票之行為，足認被告辯
    稱不知羅必達、陳和杰有對外代表被告公司向原告購買機票之行為等語，堪予採
    信。
八、另查，被告公司並未成立台北分公司，羅必達、陳和杰向原告騙稱係被告公司台
    北分公司之總經理、票務部經理，足見原告出售系爭機票予羅必達、陳和杰二人
    ，係出於該二人之詐欺行為，與被告無涉，被告雖係前開旅行業代收轉付收據上
    之買受人，然自整個交易過程觀之，原告之出售系爭機票，與被告公司未有任何
    聯絡，亦未將機票交付被告公司，且羅必達為清償機票價金所交付原告之支票，
    復非被告所簽發，而係第三人所簽發，足認被告同意羅必達向不確定第三人購買
    機票時，可要求出賣人於旅行業轉付收據上，記載被告為買受人之行為，固違反
    稅法之規定，然此單純稅法上逃稅之行為，究與「由自己之行為，表示以代理權
    授與他人」之構成要件不符，且二造均為同業，被告是否於台北市成立台北分公
    司，從而羅、陳二人是否確係有權代理被告之人，原告應可得而知，依前開民法
    第一百六十九條但書之規定，原告亦不得主張被告應負表見代理之授權人責任。
九、綜上所述可知，被告並未與原告訂立系爭買賣契約，且被告對於原告出售系爭機
    票予羅必達、陳和杰二人，亦不負表見代理之授權人責任，已如前述，從而原告
    請求被告給付本件買賣價金及法定遲延為無理由，應予駁回。
十、原告之請求既遭駁回，其假執行之聲請即失所附麗，應予一併駁回。
十一、二造其餘攻擊防禦方法與本件判決結果不生影響，爰不一一論駁，併此敘明。
結論：原告之訴為無理由，依民事訴訟法第七十八，判決如主文。
中      華      民      國    八十九    年      二      月      八      日
                              臺灣高雄地方法院民事第一庭
~B法      官  吳文婷
右為正本係照原本作成。
如不服本判決，應於送達後廿日內，向本院提出上訴狀並表明上訴理由，如於本送達
前提起上訴者，應於判決送達後十日內補提上訴理由書（須附繕本）。
中      華      民      國    八十九    年      二      月      十      日
~B法院書記官  王少玲


司法院資訊處製作；財團法人民間司法改革基金會備份。
